臺灣板橋地方法院民事判決　　　　　　　100年度訴字第175號
原　　　告　劉清龍
被　　　告　劉權德
訴訟代理人　呂瑞貞律師
被　　　告　劉義安
　　　　　　劉聰火
上列當事人間請求確認祭祀公業劉德久申報權事件，經本院於民
國100年5月6日言詞辯論終結，判決如下：
    主  文
原告之訴駁回。
訴訟費用由原告負擔。
    事實及理由
一、原告主張：祭祀公業劉德久供奉所在地在新北市○○區○○
    路350 巷21弄7 號5 樓，由各房分之代表或派下員供奉祭拜
    多年，由於未辦理派下證明，暫依善良風俗習慣，由臨選管
    理人原告與訴外人劉秋金管理。而祭祀公業劉德久派下全員
    證明於民國83年1 月18日申請時，因文件資料欠缺遭駁回，
    迄今仍無辦理派下員核發證明。99年5 月28日原告再向新北
    市新店區公所（下稱新店區公所）申請，經新店區公所以99
    年5 月28日北縣店民字第0990026457號函覆稱本件另有被告
    等人提出申報，若協調不成，應依祭祀公業條例第10條第2
    項規定於1 個月內向法院提起確認之訴。而查祭祀公業劉德
    久早於光復前由第九世劉漢河、劉漢湖、劉漢沅、劉漢溪之
    後代子孫，依劉氏家譜之記載與光復後之子孫戶籍謄本記載
    ，而作成之系統表之認證為派下員。原告申請祭祀公業劉德
    久之派下員，系統表內有列入被告劉義安（早期申請是以其
    父劉金塗）、劉聰火（早期申請是以劉萬來），因年事已久
    ，其派下員有死亡之人，乃拖延至今無法辦理。至於被告劉
    權德與家譜和無戶籍資料，無法與系統表連結，而無法確認
    其派下員為最主因而礙於辦理。為此提起本訴，並聲明：確
    認原告為祭祀公業劉德久向新北市新店區公所申報發給祭祀
    公業劉德久派下證明等之申報權人。
二、被告劉義安則抗辯：
  (一)本件依新店區公所98年4 月20日北縣店民字第0980019298號
    函示，因新北市土城區公所98年3 月31日北縣土民字第0980
    011193號函覆查無祭祀公業劉德久之申報資料，故祭祀公業
    劉德久應依祭祀公業條例規定程序辦理申報，故本件祭祀公
    業劉德久應重新辦理申報，而原告欲任祭祀公業劉德久之申
    報人，自應依祭祀公業條例第8 條第1 項第1 款、第6 條規
    定，獲派下現員過半數推舉，否則新店區公所自得限原告於
    30日內補正，逾期不補正或補正後仍不符者，即駁回申報。
    查原告於82年間或曾受派下員推舉為申報人，但未依台灣省
    祭祀公業土地清理辦法申報，而當時派下員於今多凋零老去
    ，派下現員人數因此增加不少，原告如執82年間之推舉書向
    新店區公所辦理祭祀公業劉德久申報，自與法未合，且該份
    推舉書不確實，因其上很多簽名筆跡相同，且其中被告劉義
    安之父親劉金塗之簽名並不是劉金塗之字跡，劉天秀則並不
    識字，故被告對該推舉書之真正有爭執。另原告申報之派下
    員名冊，有些只是親族，並不是派下員。因此原告本件確認
    之訴並無理由。
  (二)並為答辯聲明：原告之訴駁回。
三、被告劉聰火則抗辯：
  (一)本件依新店區公所98年4 月20日北縣店民字第0980019298號
    函示，因新北市土城區公所98年3 月31日北縣土民字第0980
    011193號函覆查無祭祀公業劉德久之申報資料，故祭祀公業
    劉德久應依祭祀公業條例規定程序辦理申報，故本件祭祀公
    業劉德久應重新辦理申報，而原告欲任祭祀公業劉德久之申
    報人，自應依祭祀公業條例第8 條第1 項第1 款、第6 條規
    定，獲派下現員過半數推舉，否則新店區公所自得限原告於
    30日內補正，逾期不補正或補正後仍不符者，即駁回申報。
    查原告於82年間或曾受派下員推舉為申報人，但未依台灣省
    祭祀公業土地清理辦法申報，且經新店區公所要求補送印鑑
    證明以憑核對，並在族譜加註與正本相符字樣並加蓋印鑑章
    ，系統表如有不實，由申報人自行負責切結。但申報人劉讓
    德因未予補正，遭新店區公所駁回。而當時派下員於今多凋
    零老去，派下現員人數因此增加不少，原告如執82年間之推
    舉書向新店區公所辦理祭祀公業劉德久申報，自與法未合。
  (二)16年來扣押很多戶籍資料，是被告劉聰火之父親劉萬來生前
    遺留下來。68年間，劉萬來曾受管理人劉樉之螟蛉子劉傳旺
    所託，擔任過祭祀公業劉德久之申報人，當年是以21名派下
    全員證明書為申請依據。當時因差2 個印章，申報作業胎死
    腹中。75年10月劉萬來亡故，從此當年21名派下全員全部凋
    零老去，82年再輾轉移交原告接手承辦，從此祭祀公業劉德
    久進入黑暗期，16年來一直拒不申報派下員繼承，又不檢還
    相關資料給有熱心之派下員向公所申報，又把祭祀公業農地
    滅失又蓋鐵皮屋非法出租他人，每年租金新台幣（下同）34
    0 萬元達7 年之久，租金2,380 元。租金不入公帳，占為己
    有。如今又不顧83年當時派下員於今多凋零老去，人數因此
    增加不少，不合法的管理人選任書派下員不變動？只變動管
    理人？98年3 月12日原告又向公所申報時，連公所承辦人都
    覺得奇怪，自於法不合。
  (三)原告以劉氏家譜排列系統表派下現員216 人。又查被告劉權
    德為謀奪祀產，僅以祭祀公業歷任管理人: 第一任劉科，第
    二任劉光義、劉樉、劉光炎、劉錫坤。第三任劉天生、劉來
    旺計7 位歷任管理人後代子孫派下現員21人。系統表卻只有
    19人（含劉科系有養女劉麵1 人。為何尚未經派下全體同意
    ，卻具有派下權？）且推舉書並沒有劉麵本人推舉被告劉權
    德當申報人。由此可見只要被告劉德權高興即有派下權，別
    人祖先不在其編列系統內都不具派下權，足見被告劉權德心
    態可議？祭祀公業不得由管理人單獨繼承，即此已違反民法
    第828 條第829 條之規定。上開二人所編造祭祀公業劉德久
    派下現員名冊與系統表均非屬實，被告提出爭執。
  (四)祭祀公業劉德久現行土地登記謄本所有權人登記名稱為「祭
    祀公業劉德久」管理人為劉天生、劉來旺等二人，並訂有37
    5 租約。有租約即是已清理之祭祀公業，時間點37年。查現
    行土地登記謄本非登記「劉德久公」，並非劉德久後代子孫
    都具有派下權。因祭祀公業之祀產並非自然人之遺產，派下
    權之繼承不同於一般遺產之繼承。依據台灣民事調查報告：
    祭祀公業是祖先分配財產之際抽出自己一部份財產，所另組
    一團體係以祭祀祖先為目的，所設立之獨立財產。「劉德久
    」僅係公業所祭祀之祖先，故凡非公業之設立或享有該設立
    人派下權之繼承，縱為享祀人之後裔，亦無派下權可言；故
    原告依據劉氏家譜編造系統表繼承，又查被告劉權德僅以祭
    祀公業管理人單獨非法繼承。二位申報內容，自與法無據亦
    屬無由。
  (五)並為答辯聲明：原告之訴駁回。
四、被告劉權德則抗辯：
  (一)被告劉權德為祭祀公業劉德久之派下員之一，祭祀公業劉德
    久現因土地登記簿謄本記載之管理人劉來旺、劉天生已死亡
    ，致管理產生缺失。經查被告劉權德為劉來旺之子，為清理
    地籍及管理土地產業、祭祀事宜之便利起見，爰重新依據祭
    祀公業條例第32、33、35條之規定，由派下現員推舉現管理
    者即被告劉權德為申報人，故被告劉權德為祭祀公業劉德久
    正統派下員並申報權人無疑。
  (二)又依祭祀公業條例第6 條第2 項規定，足見祭祀公業申報人
    需具備派下員資格。經查原告父親劉金鎮為劉曹氏旦之私生
    子，而劉曹氏旦之父親為李尚經，母親為林氏善，足見劉曹
    氏旦並非劉姓派下員之子女，僅因嫁與劉清基而冠夫姓，故
    劉金鎮既為劉曹氏旦與不詳男子所育私生子，並非派下員之
    子孫，自無派下員之資格，則劉金鎮子孫即原告自亦無權繼
    受派下員身分。故原告既無派下權，即無申報權利。又原告
    提出之戶籍資料，劉金鎮之父親欄為空白，無法證明劉金鎮
    為劉石旺之子。
  (三)原告祭拜祭祀公業劉德久之地址，並非祭祀公業劉德久祭祀
    地點，被告正統之祭祀祭祀公業劉德久之地點，設立時設於
    台北廳擺接堡南仔庄92番地，現設於新北市○○區○○路52
    8 巷4 弄2 號之4 內，採每年春、秋2 季之祭祀方式，設立
    時財產及有關祭祀事宜，設立時由設立人子孫之一劉科代表
    管理，其後由劉光義、劉錫坤、劉樉、劉光炎等4 人接續輪
    流管理，台灣光復後，由劉天生、劉來旺等2 人管理，現土
    地登記簿之管理人劉天生、劉來旺已死亡，其後並未再選任
    管理人向政府機關報備，而是由設立人子孫之派下員即原管
    理人劉來旺之子，即被告劉權德管理至今。今依政府土地清
    理條例將設立之子孫（即管理人）依名冊及系統表申報，此
    有祭祀公業劉德久推舉書、派下員全員系統表、派下員現員
    名冊可證。
  (四)並為答辯聲明：原告之訴駁回。
五、按96年12月12日公布，97年7 月1 日施行之祭祀公業條例，
    其第6 條第1 、2 項規定：「本條例施行前已存在，而未依
    祭祀公業土地清理要點或臺灣省祭祀公業土地清理辦法之規
    定申報並核發派下全員證明書之祭祀公業，其管理人應向該
    祭祀公業不動產所在地之鄉（鎮、市）公所（以下簡稱公所
    ）辦理申報。」、「前項祭祀公業無管理人、管理人行方不
    明或管理人拒不申報者，得由派下現員過半數推舉派下現員
    一人辦理申報。」；第8 條第1 、2 項規定：「第六條之祭
    祀公業，其管理人或派下員申報時應填具申請書，並檢附下
    列文件：一推舉書。但管理人申報者，免附。二沿革。三不
    動產清冊及其證明文件。四派下全員系統表。五派下全員戶
    籍謄本。六派下現員名冊。七原始規約。但無原始規約者，
    免附。」、「前項第五款派下全員戶籍謄本，指戶籍登記開
    始實施後，至申報時全體派下員之戶籍謄本。但經戶政機關
    查明無該派下員戶籍資料者，免附。」；第10條第1 、2 項
    規定：「公所受理祭祀公業申報後，應就其所附文件予以書
    面審查；其有不符者，應通知申報人於三十日內補正；屆期
    不補正或經補正仍不符者，駁回其申報。」、「同一祭祀公
    業有二人以上申報者，公所應通知當事人於三個月內協調以
    一人申報，屆期協調不成者，由公所通知當事人於一個月內
    向法院提起確認之訴並陳報公所，公所應依法院確定判決辦
    理；屆期未起訴者，均予駁回。」。
六、本件兩造等4 人，前均以祭祀公業劉德久派下員之身分，分
    別依前開祭祀公業條例第6 條第2 項之規定向新店區公所辦
    理申報，經新店區公所依前開祭祀公業條例第10條第2 項規
    定，以99年9 月7 日北縣店民字第0990043342號函通知兩造
    於1 個月內提起確認之訴，有上開函文影本附卷可稽﹝見台
    灣台北地方法院99年度訴字第4346號卷（下稱北院卷）第23
    頁﹞，而原告於1 個月內之99年9 月21日提起本件訴訟，有
    起訴狀上台灣台北地方法院收狀戳可稽，未逾1 個月之期限
    ，於法即無不合，核先敘明。
七、原告主張：祭祀公業劉德久原管理人皆已過世，現並無管理
    人一節，為被告劉義安、劉聰火所是認（見本院卷(一)第161
    頁），被告劉權德雖辯稱：其為祭祀公業劉德久之管理人云
    云，然並未提出證據證明，自不足採。故祭祀公業劉德久現
    並無管理人，應堪認定。因此，依前開祭祀公業條例第6 條
    第2 項規定，欲辦理祭祀公業劉德久之申報，即應由派下現
    員過半數推舉派下現員一人為之。原告既主張其為有申報權
    之人，則本件首應審究之爭點為：(一)原告是否為祭祀公業劉
    德久之派下員？(二)原告向新店區公所辦理申報是否已得派下
    現員過半數推舉？茲分述如下：
  (一)就原告是否為祭祀公業劉德久之派下員部分：
  1.按祭祀公業條例第4 條第1 至3 項規定：「本條例施行前已
    存在之祭祀公業，其派下員依規約定之。無規約或規約未規
    定者，派下員為設立人及其男系子孫（含養子）。」、「派
    下員無男系子孫，其女子未出嫁者，得為派下員。該女子招
    贅夫或未招贅生有男子或收養男子冠母姓者，該男子亦得為
    派下員。」、「派下之女子、養女、贅婿等有下列情形之一
    者，亦得為派下員：一經派下現員三分之二以上書面同意。
    二經派下員大會派下現員過半數出席，出席人數三分之二以
    上同意通過。」。查祭祀公業劉德久於祭祀公業條例施行前
    即已存在，此由該祭祀公業之土地登記謄本記載登記日期為
    36年7 月1 日，所有權人為祭祀公業劉德久可證（見本院卷
    (一)第114 至116 頁土地登記謄本影本4 份）。又該祭祀公業
    並無規約，此為兩造共同之主張（見本院卷(一)第161 頁反面
    ），是關於其派下員之認定，自應依上開規定為之。
  2.原告主張：其父親為劉金鎮，劉金鎮雖為劉曹氏旦之私生子
    ，但依劉金鎮之戶籍資料顯示劉金鎮與派下員劉石旺同戶籍
    ，且為「次男」，劉石旺雖未與劉曹氏旦結婚，但其二人生
    有「長男」劉金土，亦為非婚生子女，可證「次男」劉金鎮
    之生父為劉石旺，因此劉金鎮為派下員，原告亦為派下員等
    語。惟查：劉石旺為祭祀公業劉德久之派下員，及原告之生
    父為劉金鎮一節，為兩造所不爭執，並有原告、劉石旺之戶
    籍謄本影本附卷可稽，可信為真（見本院訴字卷(一)第62、19
    9 、201 頁）。然依劉金鎮前與劉石旺同戶之戶籍謄本記載
    ，劉金鎮之母親欄記載為「劉曹氏旦」，父親欄則為空白，
    出生別欄原記載「私生子」，嗣改為「次男」，惟父親欄仍
    為空白，有劉金鎮之戶籍謄本影本2 份附卷可稽（見本院訴
    字卷(一)第187 、188 頁）。故依該戶籍資料，並無法據以認
    定劉金鎮戶籍資料之出生別欄由「私生子」改為「次男」之
    原因為何。且依劉金鎮其後於「土城鄉○○路196 號」之戶
    籍謄本，其父親欄仍載為「不詳」（見本院訴字卷(一)第197
    頁）。反觀劉石旺與劉曹氏旦所生非婚生長男「劉金土」，
    其戶籍謄本之父親欄則明確記載為「劉石旺」（見本院訴字
    卷(一)第187 頁）。因此劉金鎮如亦為劉曹氏旦與劉石旺所生
    ，則何以未於戶籍資料記載其父親姓名？故上開戶籍資料均
    不能證明劉金鎮之父親即為「劉石旺」。此外，原告未能提
    出其他證據證明其父親劉金鎮為祭祀公業劉德久之派下員，
    則其主張其亦為祭祀公業劉德久之派下員，即難採信。
  (二)就原告向新店市公所辦理申報，是否已得派下現員過半數推
    舉部分：
    按祭祀公業條例係於96年12月12日公布，97年7 月1 日施行
    ，依該條例第3 條第4 款規定：「本條例用詞定義如下：一
    ... 四派下員：祭祀公業之設立人及繼承其派下權之人；其
    分類如下：(一)派下全員：祭祀公業或祭祀公業法人自設立起
    至目前止之全體派下員。(二)派下現員：祭祀公業或祭祀公業
    法人目前仍存在之派下員。... 。」。因此，前開祭祀公業
    條例第6 條第2 項所規定之「由派下現員過半數推舉」，自
    係指申報當時該祭祀公業仍存在之派下員過半數推舉而言。
    本件原告主張：其於99年5 月28日向新店區公所辦理申報，
    所提出之推舉書係82年間所製作之管理人推選書等語（見本
    院卷(一)第161 頁），並提出管理人推選書暨簽章表影本1份
    為證（見北院卷第8 至14頁）。然查：該份推選書係於祭祀
    公業條例公布前之82年間所製作，其內容係記載：依據本祭
    祀公業劉德久管理規約書第八條規定，同意推選原告、訴外
    人劉秋金、劉木貴等3 人為祀公業劉德久之管理人等語，顯
    然該份推選書並非屬祭祀公業劉德久之派下現員推舉原告依
    該條例辦理申報之推舉書甚明。是原告執該份推選書作為其
    已得祭祀公業劉德久派下現員過半數推舉辦理申報之證明，
    洵屬無據。再者，被告等均否認該份推選書之真正，原告一
    則未能提出任何證據證明該份推選書之真正，再則原告既自
    承其非祭祀公業劉德久之管理人，兩造復均主張祭祀公業劉
    德久並無規約（見本院卷(一)第161 頁反面），則該份推舉書
    上開所謂依規約第八條規定推選原告等人為管理人之內容，
    亦顯難認為真實。
八、從而，原告既不能證明其為祭祀公業劉德久之派下員，及其
    已由派下現員過半數推舉辦理該祭祀公業之申報，則其依祭
    祀公業條例第10條第2 項規定提起本件確認之訴，請求確認
    其為祭祀公業劉德久向新店區公所申報發給祭祀公業劉德久
    派下證明等之申報權人，自無理由，應予駁回。
九、本件事證已臻明確，兩造其餘主張、陳述及所提之證據暨攻
    擊防禦方法，經本院審酌後，認均與本件判斷結果無影響，
    毋庸再予一一審酌，附此敘明。
結論：本件原告之訴為無理由，依民事訴訟法第78條，判決如主
文。
中    華    民    國   100    年    5     月    30    日
                  民事第一庭    法  官  黃信樺
以上正本係照原本作成
如對本判決上訴，須於判決送達後20日內向本院提出上訴狀。如
委任律師提起上訴者，應一併繳納上訴審裁判費。
中    華    民    國   100    年    5     月    30    日
                                書記官  李佳靜